【裁判字號】    89,簡上,86
【裁判日期】    890707
【裁判案由】    拆屋還地
【裁判全文】
臺灣臺南地方法院民事判決  八十九年度簡上字八十六號
    上  訴  人  甲○○
    被上訴人    乙○○
右當事人間請求拆屋還地事件，上訴人對於中華民國八十九年三月二十日臺灣臺南地
方法院臺南簡易庭八十八年度南簡字第二二四三號第一審判決提起上訴，本院判決如
左：
    主      文
上訴駁回。
第二審訴訟費用由上訴人負擔。
    事      實
甲、上訴人方面：
一、聲明：
（一）原判決廢棄。
（二）駁回被上訴人在第一審簡易之訴。
二、陳述：除宣示判決筆錄理由要領第一項所記載相同者予以引用外，補充陳述如后
    ：
（一）上訴人所有之坐落台南市○區○○段三三九之二七地號土地及其上建物即建號
      一四二七號門牌台南市○區○○路二九一巷三二弄五八號房屋，原係被上訴人
      之兄即訴外人劉金定於民國六十一年間所興建，嗣於六十九年間由劉金定之子
      即訴外人劉明發繼承，七十三年間始由上訴人經由鈞院強制執行拍賣程序所拍
      定。系爭房屋興建完成迄今已二十餘年，上訴人及前手均不知上開房屋有越界
      占有鄰地即被上訴人所有之坐落臺南市○區○○段三二七之二０地號十一平方
      公尺情事。按上開建物為被上訴人之兄於六十一年間所興建，當時被上訴人亦
      已成年，既係兄弟關係，而買賣及興建房屋均會鑑界，顯然被上訴人於其兄劉
      金定興建上開房屋之初已知悉有越界建築情事。
（二）按土地所有人建築房屋逾越疆界者，鄰地所有人如知其越界而不即提出異議者
      ，不得請求移去或變更其建築物。但得請求土地所有人以相當之價額購買越界
      部分之土地，如有損害，並得請求賠償，民法第七百九十六條定有明文，被上
      訴人既於上開房屋興建時已知悉有越界建築，竟未即提出異議，自不得請求上
      訴人拆屋還地，被上訴人只得請求合理之賠償。
三、證據：除引用原審立證方法外，補提照片十張、土地登記簿謄本二件。
乙、被上訴人方面：
一、聲明：如主文第一項所示。
二、陳述：除宣示判決筆錄理由要領第一項所記載相同者予以引用外，補充陳述如后
    ：
（一）按民法第七百九十六條固規定：土地所有人建築房屋逾越疆界者，鄰地所有人
      如知其越界而不即提出異議，不得請求移去或變更其建築物：：。然本法條以
      「鄰地所有人如有明知其越界而不即提出異議」為先決構成要件。
（二）上訴人所有上開建物固非上訴人所建，然兩造土地毗鄰，彼此間並未有隔籬以
      為區隔，被上訴人於上開房屋建築時確實不知有越界建築情事，如當初地政機
      關有鑑界不正確之事，係上訴人與台南市政府間得否請求國家賠償之問題，不
      影響被上訴人提起本件訴訟。
三、證據：引用原審立證方法。
丙、本院依職權向台南市東南地政事務所調閱坐落台南市○區○○段三三九之二七、
    三三九之二０地號土地人工土地、建物登記簿謄本，暨建號一四二七號、門牌台
    南市○區○○路二九一巷三二弄五八號建物辦理所有權第一次登記之原始資料。
    理      由
一、本件被上訴人起訴主張坐落台南市○區○○段三二七之二０地號，地目建，面積
    五八平方公尺土地為被上訴人所有，而上訴人所有建號一四二七號、門牌台南市
    ○區○○路二九一巷三二弄五八號加強磚造建物，無權占有被上訴人所有系爭土
    地十一平方公尺，為此依民法第七百六十七條之規定，請求上訴人拆除地上物並
    將土地交還被上訴人等情。上訴人則以伊所有之坐落台南市○區○○段三三九之
    二七地號土地及其上建物即建號一四二七號門牌台南市○區○○路二九一巷三十
    二弄五十八號房屋，原係被上訴人之兄即訴外人劉金定於六十一年間所興建，嗣
    於六十九年間由劉金定之子即訴外人劉明發繼承，七十三年間始由上訴人經由本
    院強制執行拍賣程序所拍定。系爭房屋興建完成迄今已二十餘年，上訴人及前手
    均不知上開房屋有越界占有鄰地即被上訴人所有三二七之二０地號土地十一平方
    公尺情事。按上開建物為被上訴人之兄於六十一年間所興建，當時被上訴人亦已
    成年，既係兄弟關係，而買賣及興建房屋均會鑑界，顯然被上訴人於其兄劉金定
    興建上開房屋之初已知悉有越界建築情事，依民法第七百九十六條之規定自不得
    請求上訴人拆屋還地，只得請求合理之賠償等語，資為抗辯。
二、被上訴人主張坐落台南市○區○○段三二七之二０地號，地目建，面積五八平方
    公尺土地為被上訴人所有，另鄰地即坐落台南市○區○○段三三九之二七地號土
    地及其上建物即建號一四二七號門牌台南市○區○○路二九一巷三二弄五八號房
    屋則為上訴人所有，以及上訴人所有上開台南市○區○○路二九一巷三二弄五八
    號房屋，其中如附圖所示Ａ部分面積十一平方公尺占有被上訴人所有三二七之二
    ０地號土地之事實，據被上訴人提出土地及建物登記簿謄本，並經原審會同台南
    市東南地政事務所派員至現場勘驗屬實，製有勘驗筆錄並繪有複丈成果圖（如附
    圖）在卷可稽，且為上訴人所不爭執，自堪信被上訴人主張上開事實為真正。
三、上訴人雖以前揭情詞置辯，惟按土地所有人建築房屋逾越疆界者，鄰地所有人如
    知其越界而不即提出異議，不得請求移去或變更其建築物，固為民法第七百九十
    六條前段所明定。惟主張鄰地所有人知其越界而不即提出異議者，應就此項事實
    負舉證責任（參照最高法院四十五年台上字第九三一號判例）。上訴人主張被上
    訴人於六十一年間上開台南市○區○○路二九一巷三十二弄五十八號房屋興建時
    已知悉有越界而不即提出異議，揆諸前開判例意旨，自應由上訴人就此項事實善
    盡舉證責任。上訴人僅提出照片、土地及建物謄本為證，然上述證物無從證明被
    上訴人於六十一年間上開房屋興建時已知悉有越界而不即提出異議情事，至於上
    訴人辯稱上開房屋既為被上訴人之兄劉金定所興建，當時被上訴人亦已成年，被
    上訴人自應知悉房屋有越界云云，純屬憑空臆測之詞，上訴人既迄未舉出確切證
    據資以證明被上訴人於上開房屋興建時已知悉有越界而不即提出異議，其辯稱被
    上訴人不得請求拆屋還地，僅得請求合理之賠償云云，即不足採信。
四、按所有人對於無權占有或侵奪其所有物者，得請求返還之。對於妨害其所有權者
    ，得請求除去之。有妨害其所有權之虞者，得請求防止之。民法第七百六十七條
    定有明文。本件上訴人所有房屋部分占用被上訴人所有之三二七之二０地號土地
    ，已如前述，上訴人復無法證明占有上開土地之正當權源，參以本院依職權向台
    南市東南地政事務所調閱上訴人所有台南市○區○○路二九一巷三二弄五八號建
    物辦理所有權第一次登記之原始資料，亦無任何有關合法使用被上訴人所有三二
    七之二０地號土地之證據資料，則被上訴人本於物上請求權，請求上訴人將坐落
    三二七之二０地號土地上如附圖所示Ａ部分面積十一平方公尺之加強磚造二層樓
    房拆除，並將土地交還被上訴人，洵屬正當，應予准許。是則原審判命上訴人應
    拆屋還地，於法並無不合。上訴意旨指摘原判決不當，求予廢棄改判，為無理由
    ，應予駁回其上訴。
據上論結，本件上訴為無理由，依民事訴訟法第四百三十六條之一第三項、第四百四
十九條第一項、第七十八條，判決如主文。
中      華      民      國    八十九    年      七      月      七      日
                                  臺灣臺南地方法院民事第三庭
~B審判長法  官  沈  揚  仁
~B      法  官  許  蕙  蘭
~B      法  官  鄭  彩  鳳
右正本證明與原本無異
不得上訴。
中      華      民      國    八十九    年      七      月      七      日
~B法院書記官  王  冬  荷


司法院資訊處製作；財團法人民間司法改革基金會備份。
